【裁判字號】    96,重訴,1177
【裁判日期】    970123
【裁判案由】    拆屋還地等
【裁判全文】
臺灣臺北地方法院民事判決            96年度重訴字第1177號
原      告  乙○○
            戊○○
共      同
訴訟代理人  顏火炎律師
複代理人    甲○○
被      告  正傳有限公司
法定代理人  丙○○
被      告  佳慶文化事業有限公司
法定代理人  丙○○
被      告  丁○○○
共      同
訴訟代理人  郭惠吉律師
上列當事人間拆屋還地等事件，本院於民國97年1 月7 日言詞辯
論終結，判決如下：
    主  文
被告陳薛金緞應將坐落於臺北市○○區○○段五小段四０三地號
土地上如附圖所示面積一點二六平方公尺之圍牆拆除，並將占用
之前開土地返還原告。
被告正傳有限公司、佳慶文化事業有限公司應自坐落於臺北市○
○區○○段五小段四０三地號如附圖所示扣除圍牆占用面積後之
一二四點四七平方公尺土地，及自同段四０四之二地號如附圖所
示之八平方公尺面積土地遷出後，將前開土地返還原告。
訴訟費用由被告陳薛金緞負擔百分之一，餘由被告正傳有限公司
、佳慶文化事業有限公司負擔。
本判決第一項於原告以新台幣伍萬元為被告陳薛金緞供擔保後，
得假執行。但被告陳薛金緞如以新台幣壹拾伍萬元為原告預供擔
保後，得免為假執行。
本判決第二項於原告以新台幣柒佰參拾捌萬伍仟元為被告正傳有
限公司、佳慶文化事業有限公司供擔保後，得假執行。但被告正
傳有限公司、佳慶文化事業有限公司如以新台幣貳仟貳佰壹拾伍
萬元為原告預供擔保後，得免為假執行。
    事實及理由
一、原告方面：坐落臺北市○○區○○段五小段403 、404 之2
    地號土地（以下合稱系爭土地）為原告2 人共有，原告乙○
    ○應有部分均為百分之55、原告戊○○應有部分為百分之45
    ，遭被告正傳有限公司（下稱正傳公司）、佳慶文化事業有
    限公司（下稱佳慶公司）設作停車場出租供他人使用，另被
    告陳薛金緞則在系爭土地上蓋有門牌號碼臺北市○○街105
    巷2 之1 號之違建物（下稱系爭建物），均無權占用系爭土
    地，致原告無法使用收益系爭土地。被告正傳公司、佳慶公
    司前於鈞院87年度執字第5375號執行事件中陳稱系爭土地係
    原所有人陳必卿出租給渠等無限期使用等語，縱認被告所主
    張租約為真，依民法第425 條第2 項規定，伊亦無繼受租約
    之義務，即認伊需繼受租約，伊亦得依民法第450 條第2 項
    規定隨時終止租約，並以起訴狀繕本送達被告為終止租約之
    意思表示。爰依民法第767 條規定，訴請被告等拆除地上物
    並遷出、返還系爭土地，乃聲明：(一)被告陳薛金緞應將坐落
    系爭土地上如附圖所示之圍牆拆除，(二)被告3 人應自系爭土
    地遷讓，及將系爭土地返還原告，(三)並陳明願供擔保請准宣
    告假執行。
二、被告方面：
  (一)系爭土地及其上門牌號碼臺北市○○街105 號1 樓、2 樓房
    屋原係被告正傳公司、佳慶公司法定代理人丙○○之父陳必
    卿所有，由陳必卿在世時出租被告正傳公司、佳慶公司使用
    ，惟被告正傳公司、佳慶公司供作停車場使用之土地並非系
    爭2 筆土地全部，其周圍放置腳踏車、盆栽等雜物非被告正
    傳公司、佳慶公司所有，與被告無涉。
  (二)而門牌號碼臺北市○○街105 巷2 之1 號建物為被告陳薛金
    緞所有，乃被告陳薛金緞先夫陳必卿於光復後向第三人賴國
    旺承租土地耕作時興建之農舍，原告雖因拍賣取得系爭土地
    所有權，但依民法第425 條之1 規定，應推定在房屋得使用
    期限內有租賃關係，其期限不受民法第449 條第1 項規定之
    限制。雖鈞院赴現場履勘時，系爭建物只剩一堵圍牆，然系
    爭建物於遭臺北市政府建築管理處拆除前尚能遮風避雨作倉
    庫使用，目前係處於暫停整修之狀態，是兩造就系爭建物坐
    落基地依法規定在房屋得使用期限內仍有租賃關係，原告遽
    請求被告拆屋還地，於法自無理由。並均聲明：原告之訴及
    假執行之聲請均駁回，如受不利判決，願供擔保請准宣告免
    為假執行。
三、原告主張系爭土地為其2 人共有，其中，原告乙○○應有部
    分均為百分之55、原告戊○○應有部分為百分之45。被告正
    傳公司、佳慶公司於系爭2 筆土地上鋪設水泥、繪製停車格
    ，將之設作停車場出租供他人使用，占用臺北市○○區○○
    段五小段403 地號土地124.47平方公尺，占用同段40 4之2
    地號土地8 平方公尺，另被告陳薛金緞原在系爭土地上蓋有
    門牌號碼臺北市○○街105 巷2 之1 號之建物，惟已經臺北
    市政府建築管理處拆除，現已無建築物，僅留拆除後之一堵
    圍牆未予清除，該圍牆占用403 地號土地面積達1.26平方公
    尺等情，業據原告提出系爭土地登記謄本、拍賣公告、現場
    照片為證（見本院卷第5 至9 頁、第60至67頁），並經本院
    依職權於96年11月9 日會同兩造至現場履勘，及囑託臺北市
    中山地政事務所派員會同測量，製有勘驗筆錄及複丈成果圖
    在卷可憑（見本院卷第57頁、第68至69頁）。被告正傳公司
    、佳慶公司雖抗辯系爭土地周圍放置腳踏車、盆栽等雜物非
    渠等所有云云，惟依原告提供現場照片觀之，系爭土地周圍
    經人搭設鐵皮圍籬，上並設置鐵製棚架，自成範圍，入口處
    亦有鐵皮圍籬，並設有告示牌註明：「請注意... 本停車場
    為陳必卿先生出租給正傳公司、佳慶文化事業有限公司，歡
    迎包月停車，且僅供停車不負保管責任」等語（見本院卷第
    60頁），是雖上開鐵皮圍籬附近有放置腳踏車、盆栽等雜物
    情形，惟依現場情形觀之，被告正傳公司、佳慶公司於鐵皮
    圍籬、棚架範圍內應有得排除他人干涉之事實上管領力，而
    有占用如附圖所示403 地號土地124.47平方公尺、占用404
    之2 地號土地8 平方公尺之事實，被告上開所辯，核無足取
    ，原告上開主張，均堪信為真實。
四、按當事人主張有利於己之事實者，就其事實有舉證之責任，
    民事訴訟法第277 條前段定有明文。又原告於起訴原因已有
    相當之證明，而被告於抗辯事實並無確實證明方法，僅以空
    言爭執者，當然認定其抗辯事實之非真正，而應為被告不利
    益之裁判，最高法院18年上字第1679號判例意旨可資參照。
    本件原告主張被告正傳公司、佳慶公司無權占有系爭土地，
    被告正傳公司、佳慶公司固不否認占有之事實，惟抗辯渠等
    占有系爭土地權源乃因原土地所有權人陳必卿將土地出租渠
    等使用緣故云云，但為原告所否認，按諸首揭舉證責任分配
    原則，自應由被告正傳公司、佳慶公司就渠等有占用系爭土
    地之權源乙節負舉證責任。然被告正傳公司、佳慶公司自承
    第三人陳必卿將系爭土地出租渠等並未訂立書面租約（見本
    院卷第43頁），此外，被告又未能提出其他證據證明與陳必
    卿間確有租賃關係存在，則被告主張依租賃之法律關係得占
    有使用系爭土地云云，即無可取。
五、被告陳薛金緞雖亦抗辯其所有門牌號碼臺北市○○街105 巷
    2 之1 號建物乃陳必卿向第三人賴國旺承租土地耕作時興建
    之農舍，原告嗣取得系爭土地所有權仍有民法第425 條之1
    規定適用，其非無權占有系爭土地云云，亦為原告所否認，
    被告陳薛金緞就此雖提出臺灣省臺北市私有耕地租約影本1
    紙為證（見本院卷第86頁），然原告亦否認該租約真正，且
    依該租約記載，僅能得知陳必卿曾於38年1 月1 日至42年12
    月31日期間向第三人賴國旺等人承租中山區下埤頭字484 、
    509-2 、510-1 、513 、483-2 、488 、509 等地號土地，
    尚難認為陳必卿即有承租土地耕作並興建門牌號碼現為臺北
    市○○街105 巷2 之1 號建物為農舍使用之事實，況系爭建
    物於本院現場履勘時，僅餘一堵圍牆，被告並自承系爭建物
    係於95年7 、8 月間拆除的，目前外觀上已無法使用等語（
    見本院卷第77頁、第99頁），是縱系爭建物暨其所坐落土地
    曾同屬一人所有，嗣土地、建物分別讓與他人，惟系爭建物
    既已滅失難以使用，自難適用民法第425 條之1 規定，推定
    被告陳薛金緞於系爭房屋原坐落範圍內對系爭土地有租賃關
    係存在。此外，被告陳薛金緞又未能提出其他證據證明其有
    何正當權源占有使用系爭土地，則被告抗辯伊非無權占用系
    爭土地云云，亦無可採。
六、再按所有人對於無權占有或侵奪其所有物者，得請求返還之
    ，民法第767 條前段定有明文。原告為系爭土地之所有人，
    被告正傳公司、佳慶公司占用如附圖所示403 地號之土地面
    積124. 47 平方公尺、占用404 之2 地號土地面積8 平方公
    尺，作為停車場出租他人使用，被告陳薛金緞則以圍牆占用
    如附圖所示403 地號土地面積達1.26平方公尺，被告等復未
    能證明其有何占用系爭土地之合法權源，從而，原告本於物
    上請求權，請求被告陳薛金緞將其占用如附圖所示403 地號
    土地上面積1.26平方公尺之圍牆拆除，並請求被告將渠等各
    自占用土地範圍返還原告，於法有據，應予准許。又本件兩
    造均陳明願供擔保，聲請宣告假執行及免為假執行，核無不
    合，爰各酌定相當擔保金額准許之。
七、本件事證已臻明確，兩造其餘主張陳述及所提之證據，經本
    院審酌後，認均不足以影響本判決之結果，均毋庸一一論述
    ，附此敘明。
八、據上論結，本件原告之訴為有理由，依民事訴訟法第78條、
    第390條第2 項、第392 條，判決如主文。
中    華    民    國    97    年    1     月    23    日
                  民事第三庭    法  官  管靜怡
以上正本係照原本作成。
如對本判決上訴，須於判決送達後20日內向本院提出上訴狀。
中    華    民    國    97    年    1     月    23    日
                                書記官  趙郁涵


司法院資訊處製作；財團法人民間司法改革基金會備份。
